---
title: "Progress Minute"
subtitle: "Effects of dissinformation events on Covid-19 cases in Latvia"
author: "David Rojas"
date: "Sept 20th. 2021"
output: pdf_document
---

```{r setup, include=FALSE}
knitr::opts_chunk$set(echo = FALSE,
                      message = FALSE,
                      warning = FALSE,
                      fig.width = 8,
                      fig.height = 4)
# Cargar datos
source('./src/calculos.R')
```

## Methodology

Sea $t$ la variable que indexa las fechas. Sea $m$ la variable que indexa las unidades territoriales. Sea $y_{t,m}$ la tasa de nuevos casos por cada cien mil habitantes. Sea $rsp_m$ la proporción de población que habla ruso en la unidad territorial $m$. La variable $T_t$ corresponde a una indicadora para el periodo de tiempo $t$. Se propone el siguiente modelo.

\begin{equation}
y_{t,m} = \beta (rsp_m \times T_t) + \eta_m + \delta_t + \epsilon_{t,m}
\end{equation}

Donde $\eta_m$ representa efectos fijos por unidad territorial y $\delta_t$ representa efectos fijos por fecha.

## Evolution of $\beta$ on a daily basis

Sea $\{ T_t \}$ el conjunto de indicadoras por día para el periodo del 20 de marzo de 2020 al 6 de agosto de 2021, la dinámica del coeficiente $\beta$ se ilustra a continuación.

```{r}
resultados_por_dia %>% 
  mutate(
    significancia = as.factor(case_when(
      (0.05 < `Pr(>|t|)`                     ) ~ 'No',
      (0.01 < `Pr(>|t|)` & `Pr(>|t|)` <= 0.05) ~ 'Al 5%',
      (                    `Pr(>|t|)` <= 0.01) ~ 'Al 1%'
    ))
  ) %>% 
  ggplot(aes(x = Fecha, y = Estimate, colour = significancia)) + 
  geom_point() + 
  ylab('Nuevos casos') + 
  xlab('Fecha (2020-2021)') +
  labs(title = 'Nuevos casos por cada 100 mil habitantes',
       subtitle = 'Con respecto a la proporción de población rusa',
       colour = 'Significancia') +
  scale_color_manual(values = wes_palette(n = 4, name = "Moonrise2"))
```

## Evolution of $\beta$ on a weekly basis

Sea $\{ T_t \}$ el conjunto de indicadoras por semana para el periodo del 20 de marzo de 2020 (semana 12 del 2020) al 6 de agosto de 2021 (semana 32 del 2021), la dinámica del coeficiente $\beta$ se ilustra a continuación. Se incluyen intervalos de confianza al 99.5%

```{r}
resultados_por_semana %>% 
  filter(semana != 202053,
         semana != 202132) %>%
  rename(sd = `Std. Error`) %>% 
  mutate(
    Fecha = case_when( # Reconvirtiendo de número de semana a fecha
      semana-202000 < 100 ~ as.Date(paste(floor(semana/100), # Si está en 2020
                                          semana-202000, 1, sep="-"), "%Y-%U-%u"),
      TRUE ~ as.Date(paste(floor(semana/100), # Si está en 2021
                           semana-202100-1, 1, sep="-"), "%Y-%U-%u")
    ),
    lower = Estimate - sd*qnorm(1-0.05/2),
    upper = Estimate + sd*qnorm(1-0.05/2),
    significancia = as.factor(case_when(
      (0.05 < `Pr(>|t|)`                     ) ~ 'No',
      (0.01 < `Pr(>|t|)` & `Pr(>|t|)` <= 0.05) ~ 'Al 5%',
      (                    `Pr(>|t|)` <= 0.01) ~ 'Al 1%'
    ))
  ) %>% 
  ggplot(aes(x = Fecha, y = Estimate, colour = significancia)) + 
  # geom_point() + 
  geom_pointrange(aes(ymin = lower, ymax = upper)) +
  ylab('Nuevos casos') + 
  xlab('Fecha (2020-2021)') +
  labs(title = 'Nuevos casos por cada 100 mil habitantes',
       subtitle = 'Con respecto a la proporción de población rusa',
       colour = 'Significancia') +
  scale_color_manual(values = wes_palette(n = 4, name = "Moonrise2"))

```

Se observa lo siguiente.

- En la gráfica de efectos por día se observa un intervalo con efectos claramente diferenciados del 3 de diciembre de 2020 al 20 de enero de 2021. Este bloque también aparece en la gráfica de efectos por semana y es el intervalo más claramente diferenciable.

- El inicio de las evoluciones de efectos por día y semana podría sugerir que la presencia de población rusoparlante en una unidad territorial tiene un efecto a la baja en la tasa de aparición de número de casos. A reserva de que la pandemia en efecto tuviese dicho comportamiento, esto podría sugerir un efecto de *underreporting* de casos de la población rusoparlante, lo que podría hacerle parecer "menos propensa al contagio".

- ¿Podría la media de este coeficiente $\beta$ durante el inicio de la ventana darnos un factor de corrección del número de casos con respecto a la proporción de población rusoparlante?


## Análisis del contexto





